ACORDAO-COMPLETO-2417168

ACÓRDÃO 1760/2020 ATA 25/2020 - PLENÁRIO

VISTOS, relatados e discutidos estes autos que cuidam de Representação da SecexPrevidência, autuada em cumprimento ao item 9.6.5 do Acórdão 630/2017-TCU-Plenário (Relator: Vital do Rêgo) , a seguir transcrito, com a finalidade de apurar eventuais danos e responsabilidades decorrentes de todas as operações realizadas pela Atlântica Administração de Recursos Ltda., administrada pelo Sr. Fabrizio Dulcetti Neves, em fundos de investimentos do Postalis, inclusive no fundo "Brasil Sovereign II".
ACORDAM os Ministros do Tribunal de Contas da União, reunidos em Sessão Plenária, diante das razões expostas pelo Relator, em:
9.1. com fulcro nos arts. 235 e 237, inciso VI, do Regimento Interno deste Tribunal e no art. 103, § 1º, da Resolução - TCU 259/2014, conhecer da presente representação para, no mérito, considerá-la improcedente;
9.2. dar ciência do presente Acórdão ao representante, às partes interessadas e à Superintendência Nacional de Previdência Complementar (Previc) , destacando que o relatório e o voto que fundamentam a deliberação ora encaminhada podem ser acessados por meio do endereço eletrônico www.tcu.gov.br/acordaos, além de esclarecer que, caso requerido, o TCU poderá fornecer sem custos as correspondentes cópias, de forma impressa;
9.3. arquivar o presente processo, com fundamento no art. 169, inciso III, do Regimento Interno do Tribunal.

Representação para apurar eventuais danos e responsabilidades decorrentes de todas as operações realizadas pela Atlântica Administração de Recursos Ltda em fundos de investimentos do Postalis, inclusive do Brasil Sovereign II.

Empresa Brasileira de Correios e Telégrafos; Superintendência Nacional de Previdência Complementar.

3. Interessados/Responsáveis: não há.

13.1. Ministros presentes: Ana Arraes (na Presidência), Walton Alencar Rodrigues, Benjamin Zymler, Augusto Nardes, Aroldo Cedraz, Raimundo Carreiro (Relator) e Bruno Dantas.
13.2. Ministro-Substituto convocado: Augusto Sherman Cavalcanti.
13.3. Ministros-Substitutos presentes: Marcos Bemquerer Costa e Weder de Oliveira.

RAIMUNDO CARREIRO

Transcrevo a seguir, nos termos do art. 1º, § 3º, inciso I, da Lei nº 8.443/92, a instrução lavrada no âmbito da Secretaria de Controle Externo do Sistema Financeiro Nacional e dos Fundos de Pensão (peça 26) cujas conclusões contaram com a anuência do corpo diretivo daquela unidade técnica (peças 27 e 28) , bem como do MP/TCU, representado pelo Procurador Júlio Marcelo de Oliveira (peça 32) .
"INTRODUÇÃO
Cuidam os autos de representação da SecexPrevidência, em atendimento ao item 9.6.5 do Acórdão 630/2017-TCU-Plenário (Relator: Vital do Rêgo) , para apurar eventuais danos e responsabilidades decorrentes de todas as operações realizadas pela Atlântica Administração de Recursos Ltda., administrada pelo Sr. Fabrizio Dulcetti Neves, em fundos de investimentos do Postalis, inclusive do Brasil Sovereign II. 
HISTÓRICO
Inicialmente, houve Solicitação do Congresso Nacional para realização de auditoria no Postalis Instituto de Previdência Complementar (TC Processo 015.443/2015-9) , que culminou com o Acórdão 864/2016-TCU-Plenário (Relator: Vital do Rêgo) , cujo item 9.2.1 determinou à SecexPrevidência aprofundar a avaliação dos fatos que levaram ao elevado déficit acumulado nos fundos de investimentos dos quais o Postalis participa e apurar as responsabilidades no âmbito dessa entidade fechada de previdência complementar, dos Correios e da Previc. 
Em decorrência de tal determinação, foi realizada auditoria (TC Processo 012.230/2016-2) , com objetivo de apurar a existência de prejuízos bilionários causados ao Postalis, relacionados a elevados déficits existentes em fundos de investimento dos quais o instituto participa, culminando com o Acórdão 630/2017-TCU-Plenário (Relator: Vital do Rêgo) , cujo item 9.6.5 determinou que a SecexPrevidência: 
9.6.5. constitua processo apartado e promova as apurações devidas de eventuais danos e responsabilidades decorrentes de todas as operações realizadas pela Atlântica Administração de Recursos Ltda., administrada pelo Sr. Fabrizio Dulcetti Neves (CPF XXX.147.502-XX) , em fundos de investimentos do Postalis, inclusive do Brasil Sovereign II. 
Instrução preliminar no âmbito do presente processo (peça 5) determinou a realização de diligências à Superintendência de Nacional de Previdência Complementar (Previc) , à Comissão de Valores Mobiliários (CVM) , à Empresa Brasileira de Correios e Telégrafos (Correios) e ao Postalis para que respondessem aos seguintes questionamentos:
a) se a operadora Atlântica atuou em outros fundos de investimentos do Postalis, além do Fundo Brasil Sovereign II; 
b) o histórico e valor de eventuais investimentos; 
c) a situação de eventuais processos judiciais ou administrativos referentes à apuração de danos e responsabilidades decorrentes de todas as operações realizadas pela Atlântica Administração de Recursos Ltda. em fundos de investimento do Postalis.
Dessa forma, por meio dos Ofícios nº 0709, 0710, 0711 e 0752/2018-TCU-SecexPrevidência (peças 9-11 e 18) , foram encaminhadas as respectivas diligências. Ato contínuo, houve a apresentação de esclarecimentos pelas entidades às dúvidas levantadas (peças 17, 19, 21 e 23) . Destaque-se que a resposta dos Correios (peça 23) limitou-se a encaminhar o esclarecimento fornecido pelo Postalis (peça 19) .
EXAME TÉCNICO
Inicialmente, com relação ao primeiro questionamento (se a operadora Atlântica atuou em outros fundos de investimentos do Postalis, além do Fundo Brasil Sovereign II) , ficou bem exposto pela resposta do Postalis (peça 19, p. 2) que, além do Fundo Brasil Sovereign II, a Atlântica Administração de Recursos foi gestora de mais dois fundos pertencentes à carteira de investimentos do Postalis: o Fundo de Investimento em Participações Multiestratégia Saúde (FIP Saúde) , CNPJ 11.145.189/0001-27, e o FIDE Atlântica Real Sovereign II (CNPJ 09.315.602/0001-02) .
No que se refere ao FIDE Atlântica Real Sovereign II, é imperativo observar que se tratava de um fundo exclusivo do Postalis. Houve aquisição de R$ 100 milhões em cotas em julho de 2008. Contudo, conforme relatado também pela CVM (peça 21, p. 1-2) , em 2010 houve a incorporação desse fundo pelo FIDE Brasil Sovereign II, com posterior cancelamento do FIDE Atlântica (peça 19, p. 3) . Dessa forma, pode-se afirmar que a gestão da Atlântica se restringia a dois fundos ligados ao Postalis: o FIDE Brasil Sovereign II, já objeto da auditoria do TC Processo 012.230/2016-2, e o FIP Saúde.
Ademais, é importante destacar que os investimentos relativos ao FIDE Brasil Sovereign II e as eventuais responsabilizações pelas irregularidades detectadas já são objeto de Tomada de Contas Especial no TC Processo 010.408/2017-7. Nesse sentido, para cumprir a determinação do Plenário desta Corte, é necessário analisar a eventual existência de dano nas operações realizadas pela Atlântica Administração de Recursos Ltda. em outros fundos investidos pelo Postalis (no caso, o FIP Saúde) . 
Partindo para o segundo questionamento (o histórico e valor de eventuais investimentos) , o Postalis informa, como já dito, que houve aporte de R$ 100 milhões ao FIDE Atlântica Real (peça 19) , sendo que este fundo posteriormente foi incorporado a outro fundo, sendo já objeto de análise por esta Corte em outro processo.
No que concerne o FIP Saúde, houve um total de R$ 40 milhões aportados pelo Postalis, sendo R$ 2 milhões em 19 de fevereiro de 2010 e R$ 38 milhões em 4 de fevereiro de 2013 (peça 19) . É interessante notar que apenas o primeiro aporte ocorreu efetivamente durante a gestão da Atlântica, já que esta renunciou ao seu cargo, tendo a nova gestora (BNY Mellon Administração de Ativos Ltda.) assumido a função a partir do fechamento de 29 de fevereiro de 2012, conforme se desprende de ata da Assembleia Geral de Cotistas de 23/2/2012 (disponível no sítio eletrônico da CVM) .
A seguir, o Postalis relata que o FIP Saúde, ainda em funcionamento, possui apenas uma empresa investida, a Global Gestão em Saúde. As demonstrações financeiras da empresa relativas aos exercícios de 2016 e 2017 ainda estavam pendentes, de modo que as demonstrações do FIP não puderam ser elaboradas em 2018. Por consequência, o Postalis em novembro de 2017 provisionou suas cotas (21,82% do total do FIP) para perda (peça 19, p. 3) .
O BNY Mellon DTVM renunciou à função de administrador do FIP em maio de 2016, devido ao histórico de encargos pendentes, ao não pagamento de dividendos ao fundo, ao comprometimento da saúde financeira da investida e à omissão de informações da gestora. A substituição somente foi efetivada em 2017, após reavaliação do valor do investimento realizada pelo BNY Mellon com impacto negativo no patrimônio líquido do fundo de 100%. Em que pese essa reavaliação negativa de 100%, a Planner Corretora de Valores, nova administradora do FIP desde setembro de 2017, reprecificou as ações da Global no valor de R$ 99 milhões, ou seja, reavaliação negativa de cerca de 58% (peça 19, p. 3) .
Por fim, quanto ao terceiro questionamento (a situação de eventuais processos judiciais ou administrativos referentes à apuração de danos e responsabilidades decorrentes de todas as operações realizadas pela Atlântica em fundos de investimento do Postalis) , o Postalis informa a existência da ação judicial nº 0266411-48.2014.8.19.0001, tramitando na 29ª Vara Cível do Rio de Janeiro, com o objetivo de apurar a responsabilidade do BNY Mellon Serviços Financeiros DTVM e da Atlântica Administradora de Recursos Ltda. com relação aos atos de administração e gestão, respectivamente, do Brasil Sovereign II Fundo de Investimento em Dívida Externa (peça 19, p. 4) . Em anexo, é enviado relatório do escritório de advocacia representante do Postalis nas ações judiciais, informando a atual fase dos processos (peça 19, anexo) .
A CVM, por outro lado, relata que foram instaurados dois processos administrativos sancionadores no âmbito daquela autarquia, o RJ-2015-2027 e o RJ-2015-9909. No Processo Administrativo Sancionador RJ-2015-2027, foram acusados os sócios da Atlântica Administradora de Recursos Ltda., dentre eles o Sr. Fabrizio Dulcetti Neves, pelo cometimento de operação fraudulenta no mercado de capitais, em desrespeito à Instrução CVM nº 8/79. O processo encontra-se com o relator para apreciação das defesas dos acusados (peça 21, p. 2) .
No Processo Administrativo Sancionador RJ-2015-9909, o Sr. Fabrizio Dulcetti Neves, sócio e diretor responsável pela administração de carteiras de valores mobiliários da Atlântica, foi igualmente acusado de cometimento de operação fraudulenta no mercado de capitais, em desrespeito à Instrução CVM nº 8/79. A sessão de julgamento foi realizada em 5/9/2017 e o Colegiado da CVM aplicou ao acusado a multa de R$ 111.411.665,62 (peça 21, p. 2) .
É valoroso destacar que em ambos os processos não houve acusação direta da pessoa jurídica Atlântica Administradora de Recursos Ltda. em decorrência de ela ter sido dissolvida em 28/3/2013 (peça 21, p. 2) .
A Previc informa a existência do Auto de Infração (AI) Previc 09/12-19, de 10/12/2012, no âmbito do processo 44011.000580/2012-23, lavrado contra dirigentes do Postalis pelo investimento no FIP Saúde e do Auto de Infração Previc 20/12-51, de 28/11/2012, referente ao processo 44011.000591/2012-11, tratando da responsabilidade de dirigentes do Postalis pelo investimento no Fundo Brasil Sovereign II (peça 17, anexo I) .
O AI nº 09/12-19, referente ao investimento do Postalis no FIP Saúde, foi julgado na 179ª Sessão Ordinária da Diretoria Colegiada da Previc (Dicol) , realizada em 5/11/2013, baseado no Parecer nº 42/2013/CGDC/DICOL/PREVIC. A Câmara de Recursos da Previdência Complementar manteve a procedência do Auto de Infração, no julgamento realizado na 52ª Reunião Ordinária, em 29/7/2015 (peça 17, anexo III) .
Por outro lado, o AI nº 20/12-51, concernente aos investimentos do Postalis no Fundo Brasil Sovereign II, foi julgado em 1/10/2013, na 174ª Sessão Ordinária da Dicol, com base no Parecer nº 33/2013/CGDC/DICOL/PREVIC. A Câmara de Recursos da Previdência Complementar manteve a procedência do Auto de Infração na 51ª Reunião Ordinária, em 24/6/2015 (peça 17, anexo III) .
Analisando-se os pareceres que embasaram os julgamentos administrativos da Previc, percebe-se que no caso dos investimentos do Postalis no FIP Saúde (Parecer nº 42/2013/CGDC/DICOL/PREVIC) , caso que interessa a presente instrução, houve caracterização de conduta irregular dos dirigentes do Postalis. O presidente e diretor de investimentos do Postalis descumpriram o §1º do art. 9º da Lei Complementar nº 109/2001, o art. 64 do Decreto nº 4.942/2003 e os arts. 4º, inciso I, 20, inciso I, 2, inciso IV, alínea "b" e 42, §5º da Resolução CMN nº 3.792/2009, ao adquirir mais do que o limite permitido (25%) do patrimônio líquido de um Fundo de Investimento em Participações (FIP) (peça 17, anexo V) .
No caso em questão, o Postalis adquiriu vinte cotas emitidas pelo FIP Saúde em 2010 pelo valor total de R$ 2 milhões. Naquela ocasião, essas vinte cotas correspondiam a 100% das cotas emitidas pelo Fundo, tendo a situação perdurado por quase três anos. Em 2013, houve nova emissão de cotas, com entrada de novos investidores, quando a participação do Postalis foi diluída e ficou dentro do limite legal (<25%) . Contudo, a infração ao comando legal já estava caracterizada (peça 17, anexo V) .
Note-se que no caso em análise, a Previc analisou tão somente a conduta dos dirigentes do Postalis, como é de sua competência, não tendo havido exame da responsabilidade dos gestores do FIP Saúde. Ressalte-se que a conduta da Atlântica resumir-se-ia ao período de efetiva gestão, que compreende o período do início do FIP, em 2009, até fevereiro de 2012.
Analisando-se as Demonstrações Financeiras do FIP Saúde disponíveis no sítio eletrônico da CVM, percebe-se que, logo no exercício compreendido no período de fevereiro/2010 a fevereiro/2011, foi gasto praticamente todo o aporte inicial ao FIP realizado pelo Postalis. Dos R$ 2 milhões aportados, foram gastos R$ 1,671 milhão com despesas operacionais do Fundo, notadamente "Taxa de Administração" (R$ 835 mil) , "Serviços Contratados pelo Fundo" (R$ 630 mil) e "Despesas Diversas" (R$ 170 mil) , estes últimos referentes a despesas pré-operacionais e de constituição do FIP. Destaque-se que o FIP foi constituído com o intuito de receber R$ 160 milhões em aportes, mas nesse primeiro momento, até 2013, apenas o Postalis era investidor com R$ 2 milhões.
No exercício findo em fevereiro de 2012, último sob responsabilidade da Atlântica, nota-se que o restante do aporte inicial do Postalis foi consumido pelas despesas do fundo. Inclusive, o parecer do auditor independente (KPMG) contém ênfase no seguinte sentido:
"Chamamos a atenção para as Notas Explicativas nº 1 e 14 às demonstrações contábeis, que descrevem que ao longo do exercício, o Fundo apresentou patrimônio líquido reduzido, uma vez que os recursos integralizados na emissão inicial de cotas seriam apenas para pagamento das despesas ordinárias operacionais do Fundo. A partir de 18 de abril de 2012, a empresa que presta serviços de consultoria técnica para o Fundo passou a ser responsável pelas despesas operacionais do Fundo, a fim de que o seu patrimônio líquido não fique negativo, até que haja nova integralização de cotas pelos cotistas. Dessa forma, a continuidade das operações do Fundo depende do pagamento das suas despesas operacionais pela empresa de consultoria técnica e de novos aportes de recursos de seus cotistas. Nossa opinião não contém ressalva relacionada a esse assunto." (Grifo nosso) 
Constata-se, portanto, que durante o período de gestão do FIP Saúde pela Atlântica, não houve atividade do FIP no sentido de investir em empresas (objetivo do Fundo) . Ademais, o Postalis era o único investidor, tendo aportado somente R$ 2 milhões dos R$ 40 milhões subscritos (o restante foi aportado em 2013) . Logo, tendo em vista o pouco dinheiro disponível, o FIP só pôde começar efetivamente suas operações, investindo na Global Gestão em Saúde, em 2013, com a chegada de novos investidores e seus aportes, já sob gestão do BNY Mellon.
Portanto, considerando todo o exposto, ainda que chame a atenção o fato de o FIP ter ficado "parado" durante o período analisado, não há elementos suficientes que apontem indícios de irregularidade na gestão do FIP Saúde pela Atlântica Administração de Recursos Ltda. No período de gestão, o FIP nem mesmo chegou a investir efetivamente em nenhuma empresa e a taxa de administração cobrada estava de acordo com o Regulamento do Fundo (até 2% do capital subscrito) . A irregularidade detectada pela Previc diz respeito à conduta de dirigentes do Postalis e não da gestora do FIP. Igualmente, na CPI dos Fundos de Pensão não há menção a qualquer irregularidade no FIP Saúde além do apontado pela Previc.
Com relação à gestão dos FIDE Atlântica Real Sovereign II e Brasil Sovereign II (aquele incorporado por este) , que podem ser considerados como um só caso, há ampla investigação em curso ou mesmo finalizada, no âmbito do judiciário (ação judicial nº 0266411-48.2014.8.19.0001) , da Previc (processo 44011.000591/2012-11) , da CVM (processos RJ-2015-2027 e RJ-2015-9909) e desta própria Corte de Contas (TC Processo 010.408/2017-7) , não havendo razão para se tratar do assunto no presente processo. Dessa forma, esta Representação pode ser encerrada tendo em vista a ausência de indícios de irregularidade e o tratamento do assunto em outros processos e esferas do Poder Público.
Não obstante o escopo da presente representação ter se atido à gestão da Atlântica nos fundos de investimento do Postalis, conforme determinado pelo Plenário desta Corte de Contas, o exame técnico dos fatos possibilitou que a Unidade Técnica se deparasse com indícios que sugerem a existência de irregularidades na gestão do FIP Saúde após a saída da Atlântica e assunção deste pelo BNY Mellon.
O primeiro fato que chamou a atenção foi a alteração realizada no Regulamento do FIP Saúde, por ocasião da troca de gestora. Na Assembleia Geral de Cotistas, realizada em 23 de fevereiro de 2012, a taxa de administração do FIP passou de 2% para 0,18%, sendo que a nova gestora (BNY Mellon) "decidiu por não cobrar qualquer remuneração por seus serviços" (peça XXX) . O BNY Mellon abriu mão inclusive da taxa de performance, que iria integralmente para o consultor do Fundo. Posteriormente, esses dispositivos foram alterados novamente, prevendo remuneração para a gestora, mas é de se estranhar o BNY Mellon aceitar assumir um FIP sem nenhum tipo de remuneração. 
Em adição a esse indício, os fatos de o FIP ser gerenciado pelo BNY Mellon (agente causador de diversos prejuízos ao Postalis) e ter investido em apenas uma empresa levantam mais suspeitas, pois a existência de FIPs compostos por um único ativo foi causa de irregularidades em outros casos semelhantes.
Além disso, a única empresa investida pelo FIP, a Global Gestão em Saúde, era, segundo o regulamento, Consultora Técnica do Fundo antes do investimento ser efetivado, em evidente conflito de interesses. Ato contínuo, os pareceres da auditoria independente (Ernst&Young) para os demonstrativos do FIP nos exercícios findos em fevereiro de 2016 e 2017 foram emitidos com abstenção de opinião, pois a companhia investida não apresentara seus demonstrativos, além de não terem sido disponibilizados o laudo econômico-financeiro da companhia e/ou a análise do valor de recuperação do investimento.
Com relação à Global Gestão em Saúde, destaque-se que há notícias na imprensa informando que a empresa é alvo de investigação do Ministério Público por supostas irregularidades na aquisição de medicamentos de alto custo pelo Ministério da Saúde.
Outro sinal negativo para o investimento no FIP é a prorrogação de seu prazo de funcionamento, por meio de alterações de Regulamento. Inicialmente previsto para durar sete anos (prorrogáveis por mais dois anos) , o FIP, que teve seu primeiro aporte em fevereiro de 2010, ainda não encerrou suas operações, o que pode ser indício de dificuldade de se desfazer de seu investimento na Global Gestão em Saúde e proporcionar rendimentos a seus cotistas (dentre eles, o Postalis) .
Por fim, a partir de consulta à internet, foi possível verificar notícia jornalística relatando que a Força-Tarefa Greenfield ofereceu denúncia contra o BNY Mellon pelos prejuízos causados ao Postalis, dentre eles, relativos ao FIP Saúde.
Dessa forma, é interessante autuar novo processo de representação, para apurar as irregularidades eventualmente cometidas no FIP Saúde, diligenciando-se desde já o Postalis e o Ministério Público Federal para se obter mais informações.
CONCLUSÃO
Em atendimento à determinação do item 9.6.5 do Acórdão 630/2017-TCU-Plenário (Relator: Vital do Rêgo) , instrução preliminar no presente processo procurou esclarecer se a Atlântica Administração de Recursos Ltda. era a gestora de outros fundos relacionados ao Postalis, além do FIDE Brasil Sovereign II, abordado na auditoria que culminou no referido Acórdão.
Após a realização de diligências, foi possível constatar que a Atlântica era gestora de mais dois fundos com investimentos do Postalis: o FIDE Atlântica Real Sovereign II, incorporado pelo Brasil Sovereign II, e o Fundo de Investimento em Participações Saúde (FIP Saúde) .
Com relação ao FIDE Brasil Sovereign II (e ao seu incorporado Atlântica Real Sovereign II) , há vários trabalhos sendo realizados ou já terminados, no âmbito do judiciário, da CVM, da Previc e desta Corte de Contas, na Tomada de Contas Especial do TC Processo 010.408/2017-7, razão pela qual não há justificativa para tratar desse Fundo também na presente representação.
Por outro lado, no FIP Saúde, ainda que chame a atenção o fato de o Fundo ter ficado "parado" durante o período analisado, não há elementos suficientes que apontem indícios de irregularidade na gestão do FIP pela Atlântica Administração de Recursos Ltda. Seu período de gestão foi caracterizado por apenas um investidor (Postalis) , com baixo aporte efetivo de recursos (R$ 2 milhões) e consumo do montante disponível com atividades operacionais do Fundo. A atividade-fim do FIP, com novos investidores e aporte, concretizou-se apenas sob a gestão do BNY Mellon. 
Ademais, as irregularidades detectadas pela Previc no FIP Saúde dizem respeito aos dirigentes do Postalis, que investiram no Fundo acima do limite ditado pela Resolução CMN n° 3.792/2009. Não há análise da conduta da gestora do FIP.
Portanto, propõe-se encerrar a presente representação e arquivar-se o processo, devido à ausência de indícios de irregularidades na conduta da gestora Atlântica na gestão do FIP Saúde, considerando-se ainda que os investimentos do Postalis no FIDE Brasil Sovereign II são tratados em outro processo desta Corte de Contas, o TC Processo 010.408/2017-7.
Considerando-se, ainda, os indícios de irregularidade mencionados nos itens 28 a 35 da presente instrução, propõe-se a autuação de processo de representação para se apurar as irregularidades eventualmente cometidas no FIP Saúde, diligenciando-se desde já o Postalis e o Ministério Público Federal para se obter mais informações.
PROPOSTA DE ENCAMINHAMENTO
Ante todo o exposto, submetem-se os autos à consideração superior, propondo:
conhecer da presente representação, satisfeitos os requisitos de admissibilidade previstos nos arts. 235 e 237, inciso VI, do Regimento Interno deste Tribunal e no art. 103, § 1º, da Resolução - TCU 259/2014, para, no mérito, considerá-la improcedente;
dar ciência do acórdão que vier a ser proferido ao representante, às partes interessadas e à Superintendência Nacional de Previdência Complementar (Previc) , destacando que o relatório e o voto que fundamentam a deliberação ora encaminhada podem ser acessados por meio do endereço eletrônico www.tcu.gov.br/acordaos;
determinar à SecexFinanças que autue representação para a apuração de eventuais irregularidades cometidas no âmbito do FIP Saúde e, com fundamento no art. 157 do RI/TCU, realizar diligência ao Postalis Instituto de Previdência Complementar, à Força-Tarefa Postalis e à Força-Tarefa Greenfield, ambas do Ministério Público Federal, para que, no prazo de trinta dias, sejam encaminhados os seguintes documentos, que irão compor o futuro processo a ser autuado por esta Unidade Técnica:
Existência de eventual procedimento investigatório envolvendo o FIP Saúde, notadamente os investimentos do Postalis nesse Fundo, bem como a documentação de suporte da referida investigação e os documentos que embasaram as tomadas de decisão para realização do investimento (principalmente a efetivação dos dois aportes) e os acompanhamentos necessários.
arquivar o presente processo, com fundamento no art. 169, inciso III, do Regimento Interno do Tribunal;"
Parecer do Ministério Público junto ao TCU
	O Ministério Público junto ao TCU, representado pelo Procurador Júlio Marcelo de Oliveira, manifestou-se de acordo com a proposta de encaminhamento da unidade técnica, conforme o Parecer à peça 32, a seguir transcrito.
"Trata-se de representação autuada em atendimento ao subitem 9.6.5 do Acórdão 630/2017-TCU-Plenário, relator Ministro Vital do Rêgo, para apurar eventuais danos e responsabilidades decorrentes das operações realizadas pela Atlântica Administração de Recursos Ltda., administrada pelo sr. Fabrizio Dulcetti Neves, em fundos de investimentos do Postalis Instituto de Previdência Complementar (Postalis) , incluído o fundo denominado Brasil Sovereign II FIDE. A referida deliberação foi proferida originalmente no processo TC Processo 012.230/2016-2 que apurou a existência de prejuízos bilionários causados ao Postalis, relacionados a déficits existentes em fundos de investimento dos quais o instituto participa (peça 1) . 
	A unidade técnica, por sua vez, diligenciou à Superintendência de Nacional de Previdência Complementar (Previc) , à Comissão de Valores Mobiliários (CVM) , à Empresa Brasileira de Correios e Telégrafos (Correios) e ao Postalis (peça 5) . 
	No mérito, após analisar as respostas às diligências, a SecexFinanças concluiu pela improcedência da representação em face da ausência de irregularidades na conduta da Atlântica no período de gestão do FIP Saúde e em face de as irregularidades na gestão do fundo Sovereign II FIDE já estarem sendo tratados em outro processo no Tribunal (TC Processo 010.408/2017-7) . Com isso, a unidade técnica propõe o arquivamento do presente processo e pede autorização para constituir processo apartado para apurar potencial irregularidade de outra gestora de investimentos que administrou o Fundo de Investimentos em Participação de Saúde (FIP - Saúde) , conforme se depreende do excerto da instrução (peça 26, p.6) :
"28. Não obstante o escopo da presente representação ter se atido à gestão da Atlântica nos fundos de investimento do Postalis, conforme determinado pelo Plenário desta Corte de Contas, o exame técnico dos fatos possibilitou que a Unidade Técnica deparasse com indícios que sugerem a existência de irregularidades na gestão do FIP Saúde após a saída da Atlântica e assunção deste pelo BNY Mellon.
29. O primeiro fato que chamou a atenção foi a alteração realizada no Regulamento do FIP Saúde, por ocasião da troca de gestora. Na Assembleia Geral de Cotistas, realizada em 23 de fevereiro de 2012, a taxa de administração do FIP passou de 2% para 0,18%, sendo que a nova gestora (BNY Mellon) "decidiu por não cobrar qualquer remuneração por seus serviços" (peça XXX) . O BNY Mellon abriu mão inclusive da taxa de performance, que iria integralmente para o consultor do Fundo. Posteriormente, esses dispositivos foram alterados novamente, prevendo remuneração para a gestora, mas é de se estranhar o BNY Mellon aceitar assumir um FIP sem nenhum tipo de remuneração. 
30. Em adição a esse indício, os fatos de o FIP ser gerenciado pelo BNY Mellon (agente causador de diversos prejuízos ao Postalis) e ter investido em apenas uma empresa levantam mais suspeitas, pois a existência de FIPs compostos por um único ativo foi causa de irregularidades em outros casos semelhantes.
31. Além disso, a única empresa investida pelo FIP, a Global Gestão em Saúde, era, segundo o regulamento, Consultora Técnica do Fundo antes do investimento ser efetivado, em evidente conflito de interesses. Ato contínuo, os pareceres da auditoria independente (Ernst&Young) para os demonstrativos do FIP nos exercícios findos em fevereiro de 2016 e 2017 foram emitidos com abstenção de opinião, pois a companhia investida não apresentara seus demonstrativos, além de não terem sido disponibilizados o laudo econômico-financeiro da companhia e/ou a análise do valor de recuperação do investimento.
32. Com relação à Global Gestão em Saúde, destaque-se que há notícias na imprensa informando que a empresa é alvo de investigação do Ministério Público por supostas irregularidades na aquisição de medicamentos de alto custo pelo Ministério da Saúde.
33. Outro sinal negativo para o investimento no FIP é a prorrogação de seu prazo de funcionamento, por meio de alterações de Regulamento. Inicialmente previsto para durar sete anos (prorrogáveis por mais dois anos) , o FIP, que teve seu primeiro aporte em fevereiro de 2010, ainda não encerrou suas operações, o que pode ser indício de dificuldade de se desfazer de seu investimento na Global Gestão em Saúde e proporcionar rendimentos a seus cotistas (dentre eles, o Postalis) .
34. Por fim, a partir de consulta à internet, foi possível verificar notícia jornalística relatando que a Força-Tarefa Greenfield ofereceu denúncia contra o BNY Mellon pelos prejuízos causados ao Postalis, dentre eles, relativos ao FIP Saúde.
35. Dessa forma, é interessante autuar novo processo de representação, para apurar as irregularidades eventualmente cometidas no FIP Saúde, diligenciando-se desde já o Postalis e o Ministério Público Federal para se obter mais informações.
CONCLUSÃO
36. Em atendimento à determinação do item 9.6.5 do Acórdão 630/2017-TCU-Plenário (Relator: Vital do Rêgo) , instrução preliminar no presente processo procurou esclarecer se a Atlântica Administração de Recursos Ltda. era a gestora de outros fundos relacionados ao Postalis, além do FIDE Brasil Sovereign II, abordado na auditoria que culminou no referido Acórdão.
37. Após a realização de diligências, foi possível constatar que a Atlântica era gestora de mais dois fundos com investimentos do Postalis: o FIDE Atlântica Real Sovereign II, incorporado pelo Brasil Sovereign II, e o Fundo de Investimento em Participações Saúde (FIP Saúde) .
38. Com relação ao FIDE Brasil Sovereign II (e ao seu incorporado Atlântica Real Sovereign II) , há vários trabalhos sendo realizados ou já terminados, no âmbito do judiciário, da CVM, da Previc e desta Corte de Contas, na Tomada de Contas Especial do TC Processo 010.408/2017-7, razão pela qual não há justificativa para tratar desse Fundo também na presente representação.
39. Por outro lado, no FIP Saúde, ainda que chame a atenção o fato de o Fundo ter ficado "parado" durante o período analisado, não há elementos suficientes que apontem indícios de irregularidade na gestão do FIP pela Atlântica Administração de Recursos Ltda. Seu período de gestão foi caracterizado por apenas um investidor (Postalis) , com baixo aporte efetivo de recursos (R$ 2 milhões) e consumo do montante disponível com atividades operacionais do Fundo. A atividade-fim do FIP, com novos investidores e aporte, concretizou-se apenas sob a gestão do BNY Mellon. 
40. Ademais, as irregularidades detectadas pela Previc no FIP Saúde dizem respeito aos dirigentes do Postalis, que investiram no Fundo acima do limite ditado pela Resolução CMN n° 3.792/2009. Não há análise da conduta da gestora do FIP.
41. Portanto, propõe-se encerrar a presente representação e arquivar-se o processo, devido à ausência de indícios de irregularidades na conduta da gestora Atlântica na gestão do FIP Saúde, considerando-se ainda que os investimentos do Postalis no FIDE Brasil Sovereign II são tratados em outro processo desta Corte de Contas, o TC Processo 010.408/2017-7.
42. Considerando-se, ainda, os indícios de irregularidade mencionados nos itens 28 a 35 da presente instrução, propõe-se a autuação de processo de representação para se apurar as irregularidades eventualmente cometidas no FIP Saúde, diligenciando-se desde já o Postalis e o Ministério Público Federal para se obter mais informações.
PROPOSTA DE ENCAMINHAMENTO
43. Ante todo o exposto, submetem-se os autos à consideração superior, propondo:
a)	 conhecer da presente representação, satisfeitos os requisitos de admissibilidade previstos nos arts. 235 e 237, inciso VI, do Regimento Interno deste Tribunal e no art. 103, § 1º, da Resolução - TCU 259/2014, para, no mérito, considerá-la improcedente;
b)	dar ciência do acórdão que vier a ser proferido ao representante, às partes interessadas e à Superintendência Nacional de Previdência Complementar (Previc) , destacando que o relatório e o voto que fundamentam a deliberação ora encaminhada podem ser acessados por meio do endereço eletrônico www.tcu.gov.br/acordaos;
c) 	determinar à SecexFinanças que autue representação para a apuração de eventuais irregularidades cometidas no âmbito do FIP Saúde e, com fundamento no art. 157 do RI/TCU, realizar diligência ao Postalis Instituto de Previdência Complementar, à Força-Tarefa Postalis e à Força-Tarefa Greenfield, ambas do Ministério Público Federal, para que, no prazo de trinta dias, sejam encaminhados os seguintes documentos, que irão compor o futuro processo a ser autuado por esta Unidade Técnica:
i) existência de eventual procedimento investigatório envolvendo o FIP Saúde, notadamente os investimentos do Postalis nesse Fundo, bem como a documentação de suporte da referida investigação e os documentos que embasaram as tomadas de decisão para realização do investimento (principalmente a efetivação dos dois aportes) e os acompanhamentos necessários.
d)	 arquivar o presente processo, com fundamento no art. 169, inciso III, do Regimento Interno do Tribunal;"
	Concluída a etapa de instrução pela SecexFinanças, Vossa Excelência autorizou a constituição de processo apartado para apurar eventuais irregularidades cometidas no âmbito do FIP Saúde e encaminhou o presente processo para manifestação do Ministério Público de Contas na forma do art. 62, inciso III do RITCU (peça 31) .
II
O Ministério Público de Contas da União concorda com o arquivamento do presente processo consoante análise de mérito feita pela SecexFinanças, já que não foram encontradas irregularidades na gestão do FIP Saúde pela Atlântica Administração de Recursos Ltda. e a participação da gestora Atlântica no fundo FIDE Brasil Sovereign II já estar sendo tratada em outro processo no TCU (TC Processo 010.408/2017-7) . Ademais, concorda também com a continuidade do procedimento investigatório, em processo apartado, acerca da participação do Postalis no âmbito do Fundo de Investimento em Participações Saúde (FIP Saúde) , cujos indícios de irregularidade apontam para a gestora BNY Mellon (peça 31) .
Desse modo, exauridas as providências processuais em atendimento à determinação contida no subitem 9.6.5 do Acórdão 630/2017-TCU-Plenário, o Ministério Público de Contas da União manifesta-se de acordo com a proposta oferecida pela unidade técnica no sentido de conhecer da presente representação e, no mérito, considerá-la improcedente, promovendo-se o arquivamento e a ciência dos interessados na forma do art. 169, inciso V e §1º c/c art. 250, inciso I do RITCU."
É o Relatório.

8.1. Herbert Milhomens de Vasconcelos (29.585/OAB-DF) e outros, representando Empresa Brasileira de Correios e Telégrafos.

Procurador Júlio Marcelo de Oliveira.

REPRESENTAÇÃO. CONHECIMENTO. IMPROCEDÊNCIA. ABERTURA DE PROCESSO APARTADO DE REPRESENTAÇÃO. CIÊNCIA AOS INTERESSADOS. ARQUIVAMENTO.

REPRESENTAÇÃO (REPR)

Secretaria de Controle Externo do Sistema Financeiro Nacional e dos Fundos de Pensão (SecexFinan).

Inicialmente, registro que atuo nos presentes autos por força do art. 152 do Regimento Interno do TCU.
2.	Trata-se de Representação da SecexPrevidência, autuada em cumprimento ao item 9.6.5 do Acórdão 630/2017-TCU-Plenário (Relator: Vital do Rêgo) , a seguir transcrito, com a finalidade de apurar eventuais danos e responsabilidades decorrentes de todas as operações realizadas pela Atlântica Administração de Recursos Ltda., administrada pelo Sr. Fabrizio Dulcetti Neves, em fundos de investimentos do Postalis, inclusive no fundo "Brasil Sovereign II".
"9.6. determinar à SecexPrevidência que:
 (...) 
9.6.5. constitua processo apartado e promova as apurações devidas de eventuais danos e responsabilidades decorrentes de todas as operações realizadas pela Atlântica Administração de Recursos Ltda., administrada pelo Sr. Fabrizio Dulcetti Neves (CPF 287.147.502-44) , em fundos de investimentos do Postalis, inclusive do Brasil Sovereign II;" (grifei) .
3.	Por meio do Acórdão 630/2017-TCU-Plenário (Relator: Vital do Rêgo) o Tribunal apreciou auditoria realizada com objetivo de apurar a existência de prejuízos causados ao Postalis Instituto de Previdência Complementar (Postalis) , relacionados a elevados déficits existentes em fundos de investimento dos quais o instituto participava.
4.	No presente processo, foram realizadas diligências à Superintendência de Nacional de Previdência Complementar (Previc) , à Comissão de Valores Mobiliários (CVM) , à Empresa Brasileira de Correios e Telégrafos (Correios) e ao Postalis. 
5.	A análise das informações apresentadas logrou evidenciar que a Atlântica era gestora de mais dois fundos com investimentos do Postalis: o "FIDE Atlântica Real Sovereign II", incorporado pelo Brasil Sovereign II, e o "Fundo de Investimento em Participações Saúde" (FIP Saúde) .
6.	Com relação ao fundo "FIDE Brasil Sovereign II" (e ao seu incorporado Atlântica Real Sovereign II) , a unidade técnica registra que há outros trabalhos sendo realizados ou já terminados, no âmbito do judiciário, da CVM e da Previc. 
7.	Ademais, ao que importa ao deslinde da questão em análise, no âmbito do TCU, está concluso no Gabinete do Relator, Ministro Vital do Rêgo, a Tomada de Contas Especial objeto do TC Processo 010.408/2017-7, autuada em razão de investimentos irregulares realizados pelo Postalis nos fundos da BNY Mellon Fundo de Investimento em Cotas de Fundos de Investimento de Dívida Externa (BNY Mellon FIC FIDE) e Brasil Sovereign II Fundo de Investimento de Dívida Externa (Brasil Sovereign II FIDE) .
8.	Tendo em vista que o assunto objeto do presente processo está contido no bojo das análises do TC Processo 010.408/2017-7 (Relator: Ministro Vital do Rêgo) , a unidade técnica julgou desnecessário avaliar o assunto nestes autos. A fim de evitar trabalhos em duplicidade e por economia processual, ponho-me de acordo com a posição da SecexFinanças.
9.	No que concerne ao fundo "FIP Saúde", não foram identificados nos presentes autos indícios de irregularidade na gestão do referido fundo pela Atlântica Administração de Recursos Ltda. Seu período de gestão foi caracterizado por apenas um investidor (Postalis) , com baixo aporte efetivo de recursos (R$ 2 milhões) e consumo do montante disponível com atividades operacionais do Fundo, conforme se depreende do seguinte trecho da instrução da unidade técnica:
"23.Analisando-se as Demonstrações Financeiras do FIP Saúde disponíveis no sítio eletrônico da CVM, percebe-se que, logo no exercício compreendido no período de fevereiro/2010 a fevereiro/2011, foi gasto praticamente todo o aporte inicial ao FIP realizado pelo Postalis. Dos R$ 2 milhões aportados, foram gastos R$ 1,671 milhão com despesas operacionais do Fundo, notadamente "Taxa de Administração" (R$ 835 mil) , "Serviços Contratados pelo Fundo" (R$ 630 mil) e "Despesas Diversas" (R$ 170 mil) , estes últimos referentes a despesas pré-operacionais e de constituição do FIP. Destaque-se que o FIP foi constituído com o intuito de receber R$ 160 milhões em aportes, mas nesse primeiro momento, até 2013, apenas o Postalis era investidor com R$ 2 milhões."
10.	Durante o período de gestão do FIP Saúde pela Atlântica, não houve atividade do FIP no sentido de investir em empresas (objetivo do Fundo) . Ou seja, o FIP saúde permaneceu sem realizar operações durante o período analisado no presente trabalho. O Postalis era o único investidor, tendo aportado somente R$ 2 milhões dos R$ 40 milhões subscritos (o restante foi aportado em 2013) . Dessa forma, ante o baixo nível de recurso disponível, o FIP só pôde começar efetivamente suas operações, investindo na Global Gestão em Saúde, em 2013, com novos investidores, já sob gestão do BNY Mellon. Esse período será analisado peça SecexFinanças no escopo do o TC Processo 010.402/2020-9, de minha relatoria, do qual falo no item 13 do presente Voto.
11.	Por essas razões a SecexFinanças propõe considerar a presente Representação improcedente e arquivar os autos, proposta que também acolho tendo em vista que não foram identificadas irregularidades no presente trabalho, sem prejuízo de a identificação, futuramente, de outras irregularidades sejam devidamente apuradas.
12.	Além disso, considerando indícios de irregularidade mencionados nos itens 28 a 35 da instrução transcrita no Relatório precedente, a unidade técnica propôs a autuação de processo de representação para se apurar as irregularidades eventualmente cometidas no FIP Saúde. Ressalto que referidos indícios sugerem a existência de irregularidades na gestão do FIP Saúde após a saída da Atlântica (escopo do presente trabalho) e assunção deste pelo BNY Mellon.
13.	Quanto a essa última proposta, registro que por meio do Despacho à peça 31, de 20/02/2020, com fundamento no art. 157 do RI/TCU, autorizei a autuação de processo apartado, nos termos a seguir transcritos:
" (...) 
Ante o exposto e com fulcro no art. 157 do RI/TCU, autorizo a SecexFinanças, com a devida celeridade que o caso reclama, a autuar processo apartado de representação - a ser distribuída à minha relatoria em atendimento ao art. 24 da Resolução TCU 175/2005 - com vistas a apurar as eventuais irregularidades cometidas no âmbito do Fundo de Investimento em Participações Saúde (FIP Saúde) e descritas nos itens 27 a 34 da instrução à peça 26.
Autorizo, igualmente, a adoção das medidas saneadoras cabíveis e necessárias pela SecexFinanças para o cumprimento deste Despacho. 
 (...) "
14.	Em cumprimento ao meu Despacho a SecexFinanças autuou o TC Processo 010.402/2020-9, não sendo, portanto, necessário a adoção de medidas adicionais nos presentes autos.
15.	Ante o exposto, acolho a proposta da SecexFinanças, que foi integralmente ratificada pelo MP/TCU, e voto por que o Tribunal adote a minuta de acórdão que ora submeto à apreciação deste Colegiado.
TCU, Sala das Sessões Ministro Luciano Brandão Alves de Souza, em 8 de julho de 2020.
RAIMUNDO CARREIRO 
Relator